---
title: "Practica12"
---
## Datos
tilizaremos las medidas de expresiĂ³n gĂ©nica del archivo salmon.merged.gene_counts.tsv que podĂ©is descargar en este enlace o en el aula virtual. Los datos proceden de 12 genotecas de RNA-seq de lecturas emparejadas, de muestras de Drosophila melanogaster de dos orĂ­genes geogrĂ¡ficos (PanamĂ¡ y Maine) y dos tratamientos de temperatura (low y high) (Zhao 2015). Hay 3 rĂ©plicas biolĂ³gicas para cada combinaciĂ³n de regiĂ³n y temperatura. Si tenĂ©is curiosidad sobre cĂ³mo se han obtenido los recuentos de lecturas por gen a partir de los archivos FASTQ, podĂ©is consultarlo en este enlace.

AdemĂ¡s, necesitĂ¡is el archivo dme_elev_samples.tsv, una tabla que indica a quĂ© regiĂ³n y tratamiento pertenece cada muestra. Lo podĂ©is descargar de este enlace o del aula virtual.

Los dos archivos deben estar guardados en la carpeta de datos.

## ExploraciĂ³n de datos
```{r}
muestras <- read.table('../../data/dme_elev_samples.tsv', header = TRUE)
genex <- read.table('../../data/salmon.merged.gene_counts.tsv',
                    header = TRUE)
```

## Ejercicio 1
Recuerda dejar constancia en un bloque de cĂ³digo de cĂ³mo obtienes las respuestas.

Usa la funciĂ³n paste() para aĂ±adir una columna a muestras que contenga la poblaciĂ³n y la temperatura unidas por _.
```{r}
help("paste")
```

```{r}
paste(muestras$population, muestras$temp, sep = "_")
#Ahora para crear una nueva columna:
muestras$unido <- paste(muestras$population, muestras$temp, sep = "_")
muestras
```
Â¿CuĂ¡l es el nĂºmero total de lecturas por muestra?
```{r}
total_lecturas <- colSums(genex[ , -c(1,2)])
total_lecturas
```

Â¿Los recuentos tienen distribuciones parecidas entre muestras?
```{r}
#| message: false
library(tidyr)
library(ggplot2)
genex_long <- pivot_longer(
  genex, 3:14, names_to = "sample",
  values_to = "expression"
)
ggplot(data= genex_long,
       mapping = aes(x = sample, y = expression)) +
  geom_violin() + 
  scale_y_continuous(trans ="log")
```
Enviar los nombres de las columnas a una nueva variable y las expresiones tambiĂ©n. Ya le podemos decir que la x sea la muestra y la y la expresiĂ³n. 

```{r}
pairs(genex[, -c(1,2)])
```
Es la nube de puntos de cada pareja de columnas, la diagonal es que lo genes con valores altos de expresion en una muestra tambien tienen valores altos de expresion en la otra muestra. Se concentran todos los puntos en la esquina inferior izquierda porque tienen muy poca expresion.  
Â¿CuĂ¡ntos genes no se expresan en absoluto en ninguna de las muestras?
```{r}
genes_no_expresados <- sum(rowSums(genex[, -c(1,2)]) ==0)
genes_no_expresados
```

## Crear el objeto de clase DESeqDataset
Para crear un objeto de clase DESeqDataSet necesitamos que las filas de la tabla muestras estĂ©n en el mismo orden que las columnas en genex. La funciĂ³n DESeqDataSetFromMatrix() necesita que los recuentos sean una matriz, no un marco de datos. Y en muestras debe haber factores.
```{r}
suppressMessages(library('DESeq2'))
all(names(genex)[3:14] == muestras$sample)
```

```{r}
# Pasamos la columna "sample" a nombres de fila:
row.names(muestras) <- muestras$sample
# Eliminamos la columna "sample":
muestras$sample <- NULL
# Y convertimos "population" y "temp" en factores:
muestras$population <- factor(muestras$population,
                              levels = c('maine', 'panama'))
muestras$temp       <- factor(muestras$temp,
                              levels = c('low', 'high'))
muestras
```
Los datos de recuento deben ser nĂºmeros enteros y en forma de matriz
```{r}
row.names(genex) <- genex$gene_name
genex$gene_name <- NULL
genex$gene_id   <- NULL
genex <- round(as.matrix(genex))
```

```{r}
dds1 <- DESeqDataSetFromMatrix(
   countData = genex,
   colData = muestras,
   design = ~ population + temp
)
dds1
```

## Prefiltrado
Una fracciĂ³n importante de genes no se estĂ¡n expresando en ningĂºna muestra. Aunque el filtrado no es necesario, ayuda a reducir la memoria ocupada por dds1:
```{r}
keep <- rowSums(counts(dds1)) > 0
dds1 <- dds1[keep, ]
```

## ExpresiĂ³n diferencial
```{r}
dds1 <- DESeq(dds1)
```

```{r}
res <- results(dds1)
res
```

Por defecto, la funciĂ³n results() produce la tabla de resultados para el contraste entre el nivel Ăºltimo y el de referencia del Ăºltimo factor en la tabla que describe las muestras. En este caso, el factor es temp, el nivel de referencia es low y el otro nivel es high. Por tanto, los valores de log2FoldChange representan el logaritmo en base 2 de la relaciĂ³n entre niveles de expresiĂ³n en muestras high respecto de muestras low.
## Ejercicio 3
Mira la ayuda de results() y genera tambiĂ©n la tabla de resultados para el contraste entre las dos regiones de procedencia de las moscas.
```{r}
help("results")
```

```{r}
dds2 <- DESeqDataSetFromMatrix(
  countData = genex,
  colData = muestras,
  design = ~ population
)
dds2
```
```{r}
keep <- rowSums(counts(dds2)) > 0
dds2 <- dds2[keep, ]
```
```{r}
dds2 <- DESeq(dds2)
```
```{r}
res2 <- results(dds2)
res2
```


Usa summary() sobre los resultados para ver el nĂºmero de genes diferencialmente expresados entre cada par de condiciones.
```{r}
summary(res)
```

```{r}
summary(res2)
```
El factor que mas afecta es la temperatura.
Â¿CuĂ¡l es la tasa de falsos positivos (FDR)?
Es 0.1, se ve del summary
En la funciĂ³n results hay un parametro que es alpha, que es el umbral de significancia utilizado. Podemos utilizar un 5%. 
## Graficas
```{r}
plotMA(res)
```
```{r}
resShrink <- lfcShrink(dds1, coef = 'temp_high_vs_low',
                       type = 'normal')
plotMA(resShrink)
```

## Ejercicio 4
Â¿SabrĂ­as hacer una grĂ¡fica volcĂ¡n?
```{r}
library(ggplot2)
res_df <- as.data.frame(res)
ggplot(res_df, aes(x = log2FoldChange, y = -log10(padj))) +
  geom_point(alpha = 0.5) + 
  theme_minimal()          
```
## Extraer datos transformados
Aunque los datos de entrada no deben estar normalizados y la funciĂ³n DESeq() ya tiene en cuenta las diferencias de tamaĂ±o de genoteca entre muestras y la relaciĂ³n entre media y varianza, puede ser Ăºtil disponer de los datos normalizados para representarlos grĂ¡ficamente. Para ello podemos usar las funciones vst() y assay():
```{r}
dds3 <- vst(dds1)
NormCounts <- assay(dds3)
```
```{r}
res3 <- res[! is.na(res$pvalue), ]
res3 <- res[order(res$log2FoldChange),]
heatmap(NormCounts[c(head(row.names(res), 100),
                     tail(row.names(res), 100)), ],
        Rowv = NA, Colv = NA)
```
## Ejercicio 5
