---
title: "Practica 7. Visualización y exploración de datos"
lang: es
date: today
execute: 
  eval: true
  error: true
engine: knitr
bibliography: ../../doc/references.bib
language:
   title-block-published: "Última actualización:"
   section-title-references: "Bibliografía"
format:
   html:
      embed-resources: true
---

# Preparación
Necesitamos tener instalados los paquetes `ggplot2` y `qvalue` en R. En la
carpeta de trabajo encontraréis también los datos necesarios.

# Objetivos
1. Practicar la representación gráfica de datos con `ggplot2`.
2. Aprender lo que es una gráfica volcán y una gráfica de Manhattan.
3. Demostrar que la exploración gráfica puede ayudarnos a comprender los datos.

# Datos
En esta sesión, trabajaremos con los resultados de un análisis de asociación
genómica entre un fenotipo cuantitativo y los genotipos de 195 peces en 11746
posiciones variables o SNPs de su genoma. El archivo `gwas.txt` ha sido obtenido con
el programa [PLINK2](https://www.cog-genomics.org/plink/2.0/) [@Purcell2007; @Chang2015].
Contiene 16 columnas, descritas a continuación y también
[en este enlace](https://www.cog-genomics.org/plink/2.0/formats#glm_linear):

- **CHROM**, **POS**, **ID**: cromosoma, posición e identificador del SNP.
- **REF**: alelo de referencia.
- **ALT**: alelo alternativo.
- **PROVISIONAL_REF.**: indica si el alelo de referencia es provisional o no.
- **A1**: alelo cuya dosis se usa en la regresión como variable independiente.
- **OMITTED**: el otro alelo.
- **A1_FREQ**: frecuencia del alelo A1 en la población.
- **TEST**: test estadístico aplicado. *ADD*: el efecto aditivo del alelo A1 es nulo.
- **OBS_CT**: tamaño muestral (número de individuos) en la regresión.
- **BETA**: coeficiente de regresión estimado para el alelo A1.
- **SE**: error estándar del coeficiente de regresión.
- **T_STAT**: estadístico *T*.
- **P**: valor *p* del estadístico.
- **ERRCODE**: código de error, si lo hay, o bien "." (sin error).

Cargamos los datos en una sesión de R para empezar a explorarlos, y activamos
el paquete `ggplot2`, que usaremos después.

```{r}
library('ggplot2')
gwas <- read.table('gwas.txt')
```
Para quitar valores vacios de P:
```{r}
gwas <- gwas[! is.na(gwas$P),] 
```

qvalue esta bien para calcular la FDR, si no tenemos qvalue podemos utilizar una funcion basica de R: 
```{r}
gwas$q <- p.adjust(gwas$P, method='fdr')
```
q de p es la proporcion de falsos positivios que estariamos teniendo si ese valor p y todos inferiores a el lo consideraramos como todos negativos
:::{.callout-note icon=false}
## Desafío
**La orden `read.table('gwas.txt')` no da error, pero es errónea. ¿Puedes arreglarla?**
```{r}
library('ggplot2')
gwas <- read.table('gwas.txt', header = TRUE)
```
Hay que separar el encabezado, para ello utilizamos header = TRUE, que indica que la primera fila son los nombres de las variables
:::


# Comprobar las suposiciones
Sabemos que el estadístico *T* es la relación entre la diferencia del valor
estimado de un parámetro ($\beta$) respecto su valor asumido (0) y el error
estándar de la estimación. Comprobémoslo con `ggplot()`:

```{r}
ggplot(data = gwas,
       mapping = aes(x = BETA / SE, y = T_STAT)) +
   geom_point() + 
   geom_abline(intercept = 0, slope = 1, color = 'red')
```

:::{.callout-note icon=false}
## Desafío
Comprueba gráficamente las suposiciones siguientes. Esfuérzate por imaginar qué
forma esperas que adopte la gráfica en cada caso antes de representarla. Si en
algún caso encuentras una relación diferente a la esperada, trata de explicarte
por qué.

**1. El valor *p* sólo depende del estadístico *T*.**
Tiene que salir un grafico en el que p dependa de T, es decir, que haya una relacion 
```{r}
ggplot(data = gwas,
       mapping = aes(x = T_STAT, y = P)) +
   geom_point() 
```
**2. El alelo A1 es siempre el que tiene la frecuencia más baja, en estos datos.**
La frecuencia mas alta tiene que ser 0.5 porque hay dos alelos, se ve que el alelo A1 tiene como mucho una frecuencia de 0.5, pero no tiene una frecuencia mayor de 0.5
```{r}
ggplot(data = gwas, aes(x = A1_FREQ)) +
   geom_histogram() 
```
**3. El error estándar es menor cuanto mayor es el tamaño muestral.**
```{r}
ggplot(data = gwas,
       mapping = aes(x = as.factor(OBS_CT), y = SE)) +
   geom_violin() 
```
No sale la relacion esperada.
**4. La distribución de valores *p* se hace uniforme hacia la derecha.**
```{r}
ggplot(data = gwas,
       mapping = aes(x = P)) +
   geom_histogram() 
```
Si todas las hipotesis fueran nulas, la distribucion esperada de los valores p es plana, seria uniforme. cuando lo que vemos es una distribucion con un pico cerca del 0, tenemos 2 distribuciones, la plana y una region en la que la hipotesis nula es falsa, es decir, representa la fraccion de snifs que estan asociados con el fenotipo. Siempre hay una pequeña fraccion de snips con un valor p menor que el umbral, qeu serian los falsos positivos
:::

# Agrupación de datos
Podemos mapear una variable categórica a un estético como el color,
el tipo de línea o la forma del punto, para representar datos de
diferentes categorías separadamente. A continuación usamos el
color para resumir la relación entre frecuencia alélica y error
estándar del estadístico, según el número de individuos utilizados.

```{r}
# OBS_CT no es categórica, pero la tratamos como tal con "factor()".
# Observa que el color aquí se mapea sólo en la capa "geom_smooth()",
# para que los puntos sean todos negros.
ggplot(data = gwas,
       mapping = aes(x = A1_FREQ, y = SE)) +
   geom_point() +
   geom_smooth(mapping = aes(color = factor(OBS_CT)), se = FALSE)
```

Otra forma de agrupar los datos es mediante las *facetas*:

```{r}
#| fig.width: 10
#| fig.height: 10

ggplot(data = gwas,
       mapping = aes(x = A1_FREQ, y = SE)) +
   geom_point() +
   facet_wrap(~CHROM, scale = 'free')
```

:::{.callout-note icon=false}
## Desafíos
**1. Haz que no sólo las líneas, sino también los puntos tengan colores diferentes, que correspondan a los valores de OBS_CT, en la gráfica donde has usado `geom_smooth()`.**
```{r}
ggplot(data = gwas,
       mapping = aes(x = A1_FREQ, y = SE)) +
   geom_point(mapping=aes(color = factor(OBS_CT)), se = FALSE) +
   geom_smooth(mapping = aes(color = factor(OBS_CT)), se = FALSE)
```
**2. Añade una línea suavizada (`geom_smooth()`) a cada cromosoma en el gráfico anterior.**
```{r}
#| fig.width: 10
#| fig.height: 10

ggplot(data = gwas,
       mapping = aes(x = A1_FREQ, y = SE)) +
   geom_point() + 
   facet_wrap(~CHROM, scale = 'free') + geom_smooth()
```
**3. ¿Cómo puedes deshacerte de los mensajes de `geom_smooth()`?**
Poniendo en el código de R esto:
#| warning: false
#| message: false
**4. ¿Para qué sirve la opción `scale = 'free'` en `facet_wrap()`?**
Para liberar las escalas dentro del facet_wrap
:::

# Agrupación de datos y estadísticos
Al examinar la relación entre el error estándar y el tamaño muestral, podemos
tratar el tamaño muestral como variable categórica, porque tiene sólo 7 valores
diferentes. Observa cómo en el bloque siguiente añadimos información sobre la
media de cada categoría sin modificar el marco de datos, aprovechando la
función `stat_summary()`:

```{r}
ggplot(data = gwas,
       mapping = aes(x = factor(OBS_CT),
                     y = SE)) +
   geom_violin() +
   # Con "group = 1" definimos un único grupo (cualquier valor constante sirve),
   # para que una línea una todos los puntos, en lugar de generar una línea en
   # cada valor de X:
   stat_summary(geom = 'line',
                fun = 'mean',
                group = 1,
                colour = 'gray') +
   # Los puntos, en cambio, son uno para cada grupo:
   stat_summary(geom = 'point',
                fun = 'mean',
                colour = 'red',
                size = 2)
```

Otra forma de representarlo:

```{r}
ggplot(data = gwas, aes(x = OBS_CT, y = SE)) +
   stat_summary(geom = 'line', fun = 'mean', linewidth = 7, color = 'gray') +
   geom_point(position = 'jitter', size = 0.1) + 
   stat_summary(geom = 'point', fun = 'mean', color = 'red', size = 4) +
   theme_minimal()
```

:::{.callout-note icon=false}
## Desafío
**1. ¿Para qué sirve la opción `position = 'jitter'`?**
Para evitar el overplotting, añade un pequeño ruido en la x para que no esten todos los puntos unos encima de otros en la posicion de la X. Para evitar la expresion de puntos encima de puntos. 
**2. ¿Por qué en la gráfica de violines teníamos que especificar `group = 1` y en la siguiente no, al representar la línea?**

Sirve cualquier valor constante, le ha dicho una x. Todos los puntos que formen parte de la misma linea. Para que no intente representar una linea en cada punto, sino que forme una linea con todos los puntos. La x no esta definida como un factor en el geom_point, sino como un valor numerico, en la de los vionlines la x era una categoria, nos agrupa los valores con respecto a los valores de la variable categorica, en la segunda no hace ninguna agrupacion previa. 

**3. ¿Para qué sirve la función `factor()` al representar la gráfica de violines?**
Para tratar a la variable OBS_ET como variable categórica. 

**4. ¿Se te ocurre alguna otra manera de combinar datos y sus estadísticos (como la media) en un mismo gráfico, sin usar `stat_summary()`? ¿Qué método te gusta más?**
Podriamos trabajar con el marco de datos, generar otro con la media que corresponde a cada grupo. Hay que añadir los datos secundarios al mismo plot. Los geometricos heredan los datos del elemento anterior, si tuviesemos que pasar otros datos habria que generar otro marco de datos. stat_summary es muy util, porque no tienes que tocar los datos
ggsave guarda el ultimo plot generado, pero lo podemos configurar, es util cuando tenemos que generar muchos plot. Si tenemos que mirar en detalla los datos de cada cromosoma podriamos guardarlo cada uno por separado
:::

# Barras
Si combinamos el alelo A1 con el OMITTED, clasificamos cada SNP en una de las 12
posibles combinaciones de dos nucleótidos diferentes. Podemos representar las
frecuencias de los 12 tipos de SNPs con un gráfico de barras. Obsérvalo e intenta
explicar el patrón.

```{r}
gwas$ALLELES <- paste0(gwas$A1, gwas$OMITTED)
ggplot(data = gwas, mapping = aes(x = ALLELES)) + geom_bar(stat = 'count')
```

`geom_bar()` automáticamente representa el número de observaciones de cada tipo.
Este geométrico usa el estético `fill` para el color de las barras. Podemos mapear
una variable categórica a `fill`. Por ejemplo, ahora que tenemos clasificados los
SNPs en 12 categorías, veamos cuántos hay de cada tipo en cada cromosoma:

```{r}
ggplot(data = gwas, mapping = aes(x= CHROM, fill = ALLELES)) +
   geom_bar()
```

:::{.callout-note icon=false}
## Desafíos
1. Genera una nueva variable categórica en `gwas` que indique si el SNP es una
transición (AG, GA, CT, TC) o una transversión (los otros) y comprueba con un
diagrama de barras si las proporciones son comparables entre cromosomas.
2. Mira también si existe relación entre el tipo de mutación y la frecuencia
alélica.
:::

# Gráficas de volcán
Las gráficas de volcán representan simultáneamente la significación de cada
resultado (valor *p*) y la magnitud (y el signo) del efecto estimado. Los valores
*p* se muestran en escala logarítmica y con el signo cambiado, para que los
resultados más significativos destaquen como *mayores*. Podemos añadir algunas
líneas que indiquen los umbrales arbitrarios que utilizamos para seleccionar los
resultados creíbles, o bien añadir color a los puntos seleccionados como positivos.
A la hora de decidir estos umbrales es fundamental conocer
la tasa de falsos positivos esperada con cada umbral (FDR). Para ello, añadimos
al marco de datos una columna con el valor *q* [^1], calculado con la función `qvalue()`
del paquete `qvalue` [@qvalue].

[^1]: El valor *q* de un test es la proporción de falsos positivos que esperamos
   entre todos los resultados con un valor *p* menor o igual al de ese test.

```{r}
library('qvalue')
gwas$q <- qvalue(gwas$P)$qvalues
ggplot(data = gwas,
       mapping = aes(x = BETA, y = -log(P), color = q)) +
   geom_point() +
   scale_color_gradient(name = 'FDR', trans = 'log',
                        breaks = c(0.001, 0.01, 0.1),
                        low= 'red', high='gray') +
   geom_abline(intercept = -log(max(gwas[gwas$q <= 0.001, 'P'])),
               slope = 0, linewidth = 0.2, linetype = 2, color = 'black') +
   theme_minimal()
```




:::{.callout-note icon=false}
## Desafíos
1. Genera una gráfica de volcán para cada cromosoma.
2. El número de SNPs cuyo genotipo está significativamente asociado al fenotipo,
   ¿te parece elevado o bajo?
3. Escoge un umbral y clasifica los SNPs en "positivos" y "negativos", y explora
   la proporción de positivos por cromosoma. ¿Puedes hacerlo sin añadir una columna
   al marco de datos?
:::

# Gráfica de Manhattan
Las gráficas más características de los estudios de asociación genómica son las
de Manhattan, donde la posición de los puntos a lo largo del eje horizontal se
corresponde con la posición en el cromosoma, y la altura del punto es proporcional
a su significación. Lo difícil es poner los cromosomas unos detrás de otros y
alternar el color de los puntos en cada cromosoma. Para ello, no tenemos más
remedio que añadir algunas columnas al marco de datos (o bien usar algún paquete
de R específico, pero no hace falta).

```{r}
#| fig.width: 10

# Como no tenemos a mano la longitud de cada cromosoma, usaremos su posición máxima.
PosicionMaxima <- sapply(split(gwas$POS, gwas$CHROM), max)

# Al colocar los cromosomas uno detrás de otro, la coordenada global de un SNP
# es la suma de su posición en el cromosoma y las longitudes de todos los cromosomas
# anteriores. Este último término lo llamo "offset" y es 0 para el primer cromosoma,
# la longitud del primero para el segundo, etc hasta la suma de las longitudes de
# todos los cromosomas menos el último, para el último.
n <- length(PosicionMaxima)
offset <- c(0, cumsum(PosicionMaxima[-n]))
# Hay que corregir los nombre del vector "offset":
names(offset) <- names(PosicionMaxima)
# Añadimos el "offset" a cada SNP de gwas:
gwas$offset <- offset[gwas$CHROM]
gwas$GlobalPosition <- gwas$offset + gwas$POS
# Faltan los colores alternantes entre cromosomas. Una estrategia puede ser esta:
colorCromosoma <- rep(c('A', 'B'), n / 2)
names(colorCromosoma) <- names(PosicionMaxima)
gwas$color <- colorCromosoma[gwas$CHROM]

ggplot(data = gwas, mapping = aes(x = GlobalPosition, y = -log(P), color = color)) +
   geom_point() + theme(legend.position = 'none')
```

# Información de la sesión

```{r}
sessionInfo()
```




