---
title: "Trabajar con tablas o marcos de datos con R"
lang: es
date: today
execute: 
  output: true
  error: true
engine: knitr
bibliography: ../../doc/references.bib
language:
   title-block-published: "Última actualización:"
   section-title-references: "Bibliografía"
format:
   html:
      embed-resources: true
---

## Preparación

En esta práctica trabajaremos en el entorno de R, con los paquetes siguientes:
`dplyr`, `kableExtra` y `jsonlite`. Para descargar algunos datos de ejemplo, usaremos
los programas `datasets` y `dataformat` [@OLeary2024], que pueden descargarse en
[este enlace](https://www.ncbi.nlm.nih.gov/datasets/docs/v2/command-line-tools/download-and-inst#all/).
Se han instalado todos los paquetes dando a descargar todo, lo ponía al entrar en R
```{r}
if (!require("dplyr")) install.packages("dplyr")
if (!require("kableExtra")) install.packages("kableExtra")
if (!require("jsonlite")) install.packages("jsonlite")
```
# Objetivos

1. Conocer el uso de `datasets` y `dataformat`.
2. Ver algún ejemplo de archivo en formato JSON.
3. Manipular marcos de datos sin usar hojas de cálculo.

# Datos
Supón que tenemos interés en descargar un genoma de referencia de cualquier especie
del género *Trypanosoma*, así como su anotación funcional, en formato
[GFF3](https://github.com/The-Sequence-Ontology/Specifications/blob/master/gff3.md).
Veamos primero de qué opciones disponemos:

```{bash}
if [ ! -e  trypanosoma_annotated.txt ]; then
   ../../../bin/datasets summary genome taxon Trypanosoma --annotated --as-json-lines | \
   ../../../bin/dataformat tsv genome --fields \
      accession,organism-name,assminfo-release-date,assminfo-level,assmstats-atgc-count,annotinfo-featcount-gene-total,assminfo-type,assminfo-status > trypanosoma_annotated.txt
fi
```
**Como los paquetes los tengo instalados en bin, se pone ~/bin/datasets y lo mismo con dataformats. Para poner ponerlo de forma relativa se puede poner ../../../bin**
La línea larga que sigue a `--fields` especifica qué información sobre los genomas
queremos ver en la tabla. Para saber qué campos se pueden seleccionar, puedes
ejecutar la orden `dataformat tsv genome --help`. Veamos esa tabla en el informe
HTML en un formato adecuado.
```{bash}
~/bin/dataformat tsv genome --help 
```

```{r}
install.packages("kableExtra")
```

```{r}
#| messages: false

library(knitr)
genomas <- read.table('trypanosoma_annotated.txt',
                      header = TRUE, sep = '\t')
kable(genomas) 
```
Da error, que no hay en la libreria un paquete llamado kableExtra, poniendo el comando system.file(package = "kableExtra") para ver si esta nos dice que no esta instalado, lo instalamos, no se puede instalar, en vez de library(kableExtra), ponemos libray(knitr) y eliminamos desde el primer %, ahora ya va, da como resultado una tabla.
```{r}
ls()
class(genomas)
```
:::{.callout-note icon=false}
## Desafío
**1. ¿Qué diferencia hay entre las líneas 7 y 8 de la tabla anterior?**
Que uno es GCA y el otro GCF.Vienen de diferentes fuentes. 
**2. Busca una función de R que te permita identificar las líneas repetidas en un marco de datos.**
```{r}
filas_repetidas <- genomas[duplicated(genomas), ]
print(filas_repetidas)
sum(duplicated(genomas))
```

Con estos comandos podemos identificar las lineas repetidas en un marco de datos, en concreto en el objeto genomas, y con la función sum nos da el número de líneas repetidas
:::

## Ordenar una tabla
La función `order()` produce los índices ordenados de los elementos de un vector.
Consulta su ayuda y experimenta con ella. Vamos a usar esta función para ordenar
las filas del marco de datos `genomas` por fecha, que es la tercera columna,
llamada `Assembly.Release.Date`.
```{r}
help(order)
```
Order returns a permutation which rearranges its first argument into ascending or descending order, breaking ties by further arguments. sort.list does the same, using only one argument.

```{r}
# Observa que asignamos el resultado del ordenamiento al mismo objeto que
# estamos ordenando, para guardar el resultado sin tener que generar otro objeto.
library(knitr)
genomas <- genomas[order(genomas$Assembly.Release.Date), ]
kable(genomas) 
```
Como antes, he tenido que borrar desde los porcentajes en la linea kable(genomas) y poner library(knitr) para decirle de donde sacamos la función kable

Casualmente, la fecha estaba en formato "%Y-%m-%d", en el que el orden alfabético
coincide con el orden temporal. Al crear `genomas`, `read.table()` había interpretado
la tercera columna como texto. Para que las fechas sean entendidas como tales,
podemos usar la función `as.Date()`:

```{r}
genomas$Assembly.Release.Date <- as.Date(genomas$Assembly.Release.Date,
                                         '%Y-%m-%d')
```

Una vez convertida en "fecha", la columna "Assembly.Release.Date" puede usarse
correctamente, por ejemplo, como eje de abscisas en una gráfica:

```{r}
# Aquí usamos "cumsum()" para obtener la suma acumulada del número de bases
# secuenciadas.
plot(x = genomas$Assembly.Release.Date,
     y = cumsum(genomas$Assembly.Stats.ATGC.Count),
     type = 'b',
     xlab = 'Fecha de publicación',
     ylab = 'Longitud total secuenciada (bp)',
     main = 'Genomas anotados de Trypanosoma')
```
Sale una grafica donde la fecha de publicación es el eje X y los bp de la secuencia es el eje Y
## Archivos JSON y GFF
Habiendo visto las opciones, decidimos descargar el genoma y la anotación funcional de una de ellas, por ejemplo GCA_022059095.1.

```{bash}
if [ ! -e ncbi_data/data/GCA_022059095.1/genomic.gff ]; then
   if [ ! -e ncbi_dataset.zip ]; then
      datasets download genome accession GCA_022059095.1 --include genome,gff3
   fi
   unzip ncbi_dataset.zip
fi
```
Vemos que se han creado dos carpetas de ncbi_dataset, lo he descargado primero en la carpeta de results del dia de hoy, pero lo he borrado y lo he descargado otra vez en data. Ahora me da error, era porque me habia separado una orden, ya esta solucionado

En la carpeta `ncbi_dataset/data` encontrarás un archivo en formato JSON con
información sobre los datos descargados, y un archivo en formato "jsonlines".
El formato "jsonlines" es una versión de JSON en la que cada registro ocupa una
sola línea. Esto dificulta la visualización, pero agiliza el análisis de los
datos en la línea de órdenes. Para ver mejor el contenido del archivo con la
extensión `jsonl`, podríamos utilizar el programa [`jq`](https://jqlang.org/),
o bien utilizar la función `prettify()` del paquete `jsonlite` de R:

**file.choose() para saber la ruta completa del archivo data_report.json1, r nos devuelve la dirección completa, la copiamos dentro de readLines**
```{r}
#| message: false

library('jsonlite')
prettify(readLines("/home/amalia/cuaderno/data/ncbi_dataset/data/assembly_data_report.jsonl"))
```

Volviendo a lo que nos interesa, vamos a cargar en un marco de datos de una sesión de R la anotación funcional del genoma escogido. Aunque existen funciones específicas para leer archivos GFF, usaremos la función básica `read.table()`, con alguna precaución.
Volvemos a ejecutar file.choose para saber la direccion y la cambiamos en el codigo
file.choose()
```{r}
# Como no tiene cabecera, le damos los nombres de las columnas:
gff <- read.table("/home/amalia/cuaderno/data/ncbi_dataset/data/GCA_022059095.1/genomic.gff", sep = '\t',
                  col.names = c('seqid', 'source', 'type', 'start', 'end',
                                'score', 'strand', 'phase', 'attributes'),
                  quote = '')
```

Al leer el archivo GFF con `read.table()`, debemos especificar que el separador de columnas es el tabulador y que no hay texto entrecomillado en el archivo. Esto último se consigue con la opción `quote = ''`, y sirve para evitar que todo lo que se encuentre entre dos apóstrofes (*'*) se considere parte de un mismo campo de información, aunque sean cientos de líneas.

Para comprobar que el archivo ha sido leído completo y sin errores, conviene revisar las dimensiones del marco de datos (`dim(gff)`) o incluso visualizar el principio (`head(gff)`) y el final (`tail(gff)`) del objeto, que es demasiado grande para mostrarlo en pantalla completo.
```{r}
dim(gff)
```
42497     9
```{r}
head(gff)
```
Salen las 6 primeras filas y luego los atributes
```{r}
tail(gff)
```
Salen las ultimas 6 filas y luego los atributes
## Seleccionar filas y columnas
En el objeto `gff` hay 5 valores diferentes de la variable `type`: "CDS", "exon", "gene", "mRNA" y "region". Puedes comprobarlo con `unique(gff$type)`, o con `table(gff$type)`. 
Podemos separar la tabla en cinco marcos de datos, que
correspondan a esos cinco tipos de anotación funcional.
```{r}
unique(gff$type)
```
[1] "region" "gene"   "mRNA"   "exon"   "CDS" 
```{r}
table(gff$type)
```

CDS   exon   gene   mRNA region 
11304  11304   9768  10057     64 
```{r}
# Usamos un vector booleano como índice de las filas.
# En las tablas nuevas, no necesitamos la tercera columna
# y la eliminamos con el "-3".

gene   <- gff[gff$type == 'gene',   -3]
mrna   <- gff[gff$type == 'mRNA',   -3]
exon   <- gff[gff$type == 'exon',   -3]
cds    <- gff[gff$type == 'CDS',    -3]
region <- gff[gff$type == 'region', -3]

# Alinear las órdenes nos ayuda a detectar posibles errores
```

:::{.callout-note icon=false}
## Desafío
Identifica en cada uno de estos marcos de datos qué columnas son invariables. Es decir, las columnas que tienen el mismo valor en todas las líneas. Y elimina esas columnas.

```{r}
columnas_invariables <- sapply(gff, function(x) length(unique(x)) == 1)
```

Para saber cuales son las columnas invariables:

```{r}
names(gff)[columnas_invariables]
```

Ahora para quitar las columnas invariables:
```{r}
gff_limpio <- gff[, !columnas_invariables]
head(gff_limpio)
```

:::

## Agrupar, operar y resumir
Habiendo separado los diferentes tipos de anotaciones, ahora resulta fácil
obtener estadísticas de cada uno. Podemos querer una tabla que nos diga para
cada tipo de anotación, cuántos elementos de ese tipo hay en el genoma, qué
longitud media tienen y qué desviación estándar. Hay diferentes maneras de
conseguirlo. La más rudimentaria implicaría obtener cada estadística
individualmente y después juntarlas en una nueva tabla. Por ejemplo, para
regiones codificantes ("CDS"):

```{r}
cds$longitud <- cds$end - cds$start + 1
resumen <- data.frame(
   tipo       = 'CDS',
   número     = nrow(cds),
   long.Media = mean(cds$longitud),
   long.SD    = sd(cds$longitud)
)
```

:::{.callout-note icon=false}
## Desafío
¿Sabrías completar el marco de datos `resumen` con los datos de los otros cuatro
tipos de anotación funcional?
Primero calculamos la longitud de cada dato:
```{r}

gene$longitud   <- gene$end - gene$start + 1
mrna$longitud   <- mrna$end - mrna$start + 1
exon$longitud   <- exon$end - exon$start + 1
region$longitud <- region$end - region$start + 1
```
Ahora lo juntamos todo en una tabla:
```{r}

resumen_completo <- rbind(
  resumen, 
  data.frame(tipo = 'gene',   número = nrow(gene),   long.Media = mean(gene$longitud),   long.SD = sd(gene$longitud)),
  data.frame(tipo = 'mRNA',   número = nrow(mrna),   long.Media = mean(mrna$longitud),   long.SD = sd(mrna$longitud)),
  data.frame(tipo = 'exon',   número = nrow(exon),   long.Media = mean(exon$longitud),   long.SD = sd(exon$longitud)),
  data.frame(tipo = 'region', número = nrow(region), long.Media = mean(region$longitud), long.SD = sd(region$longitud))
)


print(resumen_completo)
```
:::

Este tipo de operación es bastante habitual, y se puede hacer sin necesidad de
crear marcos de datos parciales. La función `split()` divide las líneas de un
marco de datos en tantos marcos de datos como valores diferentes (*niveles*)
haya en el *factor* que usemos para definir los grupos. El resultado es un solo
objeto: una *lista* de marcos de datos:

```{r}
# Esto es una lista de marcos de datos:
porTipo <- split(gff, gff$type)

# Estas funciones nos permiten inspeccionar algunas características
# del nuevo objeto:
class(porTipo)
length(porTipo)
names(porTipo)
sapply(porTipo, class)
sapply(porTipo, nrow)
```

La función `sapply()`, toma al menos dos argumentos: una lista (o vector) y una
función. Devuelve un vector (si es posible) con los resultados de aplicar la
función a cada elemento de la lista. Con esto, el resumen que queríamos se puede
obtener así:

```{r}
# Primero calculamos las longitudes de todas las anotaciones en gff:
gff$longitud <- gff$end - gff$start + 1

# Volvemos a separar las filas por tipo, ahora que tenemos las longitudes:
porTipo <- split(gff, gff$type)

resumen <- data.frame(
   tipo = names(porTipo),
   número = sapply(porTipo, nrow),
   long.Media = sapply(porTipo, function(x) mean(x$longitud)),
   long.SD    = sapply(porTipo, function(x)   sd(x$longitud))
)

# Aprovechamos para mostrar nombres de columnas más legibles:
kable(resumen,
      col.names = c('Tipo', 'Número', 'Longitud Media',
                    'Desviación estándar'),
      row.names = FALSE) 
```
En el código de arriba da error porque no encuentra el kable_styling, eliminamos el codigo a partir del porcentaje, como antes. 
Las operaciones de agrupar y resumir se pueden hacer también con funciones
del paquete `dplyr`, que forma parte de un conjunto de paquetes diseñados para
funcionar armoniosamente entre ellos. Son los paquetes del
[`tidyverse`](https://tidyverse.org/), muy populares en ciencia de datos. Casi
se pueden considerar un dialecto de R. Las funciones (o *verbos*) más interesantes
de `dplyr` son `group_by()` y `summarise()`.

```{r}
#| meassage: false

library('dplyr')
# Observa el uso de "tuberías" ("%>%"):
resumen <- gff %>% group_by(type) %>% summarise(
   número     = n(),
   Long.Media = mean(longitud),
   Long.SD    = sd(longitud)
)
kable(resumen,
      col.names = c('Tipo', 'Número', 'Longitud Media',
                    'Desviación estándar'),
      row.names = FALSE) 
```

:::{.callout-note icon=false}
## Desafío
Crea una tabla con el número total de genes en cada cromosoma. ¿Puedes contar cuántos hay codificados en cada sentido ("strand") y en cada cromosoma?
```{r}
library(dplyr)
genes_por_cromosomaysentido <- gff %>%
  dplyr::filter(type == 'gene') %>%      
  group_by(seqid, strand) %>%             
  summarise(total_genes = n())    

print(genes_por_cromosomaysentido)
```
En el código filtramos por genes y agrupamos por sequid, que es como se denominan los diferentes cromosomas en el objeto gff y por strand, que es el sentido. El resultado nos da el numero de genes por cromosoma y por sentido.
:::

# Comparar o cruzar datos
Imagina que un estudio señala los cromosomas siguientes como posiblemente
asociados a la resistencia a un fármaco. Quieres saber qué genes hay en estos
cinco cromosomas:

- JAJSEB010000048.1
- JAJSEB010000012.1
- JAJSEB010000020.1 
- JAJSEB010000016.1 
- JAJSEB010000033.1 

Antes hemos usado el operador lógico `==` para crear un vector booleano con el
que seleccionar algunas líneas. En este caso usaremos el operador `%in%`, que
compara conjuntos o vectores de caracteres:

```{r}
candidatos <- c("JAJSEB010000048.1",
                "JAJSEB010000012.1",
                "JAJSEB010000020.1",
                "JAJSEB010000016.1",
                "JAJSEB010000033.1")
interesantes <- gff[gff$seqid %in% candidatos, ]
dim(interesantes)
```

:::{.callout-note icon=false}
## Desafío
¿Puedes limitar la selección a anotaciones de tipo "gene"?
Utilizamos el paquete dplyr como antes:
```{r}
library(dplyr)

interesantes2 <- gff %>%
  dplyr::filter(seqid %in% candidatos, type == "gene")

# Comprobamos las nuevas dimensiones
dim(interesantes2)
```
Ahora el objeto interesantes2 es más pequeño, porque se ha limitado la selección a anotaciones de tipo gene.
:::

El estudio avanza y reduce el tamaño de las regiones candidatas, así que ahora
necesitas identificar los genes presentes en exactamente las regiones siguientes:

- JAJSEB010000048.1:184638-253478
- JAJSEB010000012.1:133444-348860
- JAJSEB010000020.1:73393-149614
- JAJSEB010000016.1:161247-272009
- JAJSEB010000033.1:123135-170687

Aunque existen programas específicos para comparar segmentos cromosómicos
([bedtools](https://github.com/arq5x/bedtools2)), continuaremos practicando con
marcos de datos de R. Ahora ya no podemos usar `%in%`, porque de cada cromosoma
queremos unos segmentos diferentes. Una estrategia es crear cinco filtros booleanos,
y después combinarlos con la operación lógica "o", es decir `|`. En cada filtro
seleccionaremos las anotaciones que estén completamente contenidas en el intervalo
indicado.

```{r}
f1 <- gff$seqid == 'JAJSEB010000048.1' & gff$start >= 184638 & gff$end <= 253478
f2 <- gff$seqid == 'JAJSEB010000012.1' & gff$start >= 133444 & gff$end <= 348860
f3 <- gff$seqid == 'JAJSEB010000020.1' & gff$start >= 73393  & gff$end <= 149614
f4 <- gff$seqid == 'JAJSEB010000016.1' & gff$start >= 161247 & gff$end <= 272009
f5 <- gff$seqid == 'JAJSEB010000033.1' & gff$start >= 123135 & gff$end <= 170687

f <- f1 | f2 | f3 | f4 | f5

interesantes <- gff[f, ]
```

:::{.callout-note icon=false}
## Desafío
¿Puedes cambiar los filtros para que incluyan también genes *parcialmente*
contenidos en los intervalos indicados?
```{r}
f1 <- gff$seqid == 'JAJSEB010000048.1' & gff$start <= 253478 & gff$end >= 184638
f2 <- gff$seqid == 'JAJSEB010000012.1' & gff$start <= 348860 & gff$end >= 133444
f3 <- gff$seqid == 'JAJSEB010000020.1' & gff$start <= 149614 & gff$end >= 73393
f4 <- gff$seqid == 'JAJSEB010000016.1' & gff$start <= 272009 & gff$end >= 161247
f5 <- gff$seqid == 'JAJSEB010000033.1' & gff$start <= 170687 & gff$end >= 123135

f <- f1 | f2 | f3 | f4 | f5

interesantes <- gff[f, ]
```
Se intercambia el inicio y el final del intervalo. El final del gen tiene que ser igual o mayor al inicio del intervalo y el inicio del gen tiene que ser menor o igual que el final del intervalo.
:::

# Las llaves y la función `match()`
En las bases de datos relacionales se llama *llave* a la columna o al conjunto
de columnas cuyos valores identifican unívocamente cada línea de la tabla. En los
marcos de datos de R, las líneas pueden tener nombre, el cual puede usarse como
*llave* o índice para seleccionar líneas. Pero el uso del nombre de las líneas
no es recomendable. Lo más práctico es que en cualquier tabla haya una columna
cuyos valores no puedan repetirse. Esto ayuda a evitar duplicidades, mantener
la integridad de la tabla y relacionar unas tablas con otras.

:::{.callout-note icon=false}
¿Cuál es la *llave* en un archivo GFF?
Es la columna de atributos, se puede ver utilizando el comando head(gff)
```{r}
head(gff)
```
:::

El código siguiente descarga la tabla de genomas de *Trypanosoma* ensamblados
a nivel de cromosoma, de la [European Nucleotide Archive](https://www.ebi.ac.uk/ena/)

```{r}
# Aprenderemos esta sintaxis en el próximo tema:
portal <- 'https://www.ebi.ac.uk/ena/portal/api/search?'
result <- 'result=assembly&'
query  <- 'query=tax_tree(5690)&'
fields <- 'fields=accession%2Cversion%2Cscientific_name%2Cbase_count%2Clast_updated%2Cassembly_level'
URL <- paste0(portal, result, query, fields)
genomas.ena <- read.table(URL, header = TRUE, sep = '\t', quote = '', na.strings = '')
```

Tanto el nuevo marco de datos `genomas.ena`, como el que habíamos creado antes
con datos de NCBI, `genomas`, tienen una columna de valores únicos: "accession"
o "Assembly.Accession". Para los registros comunes entre las dos tablas, podemos
transferir información de una a otra. Por ejemplo, vamos a añadir a la tabla
`genomas` la fecha de última modificación del ensamblaje, que encontramos en
`genomas.ena`. Para asegurarnos de que a cada ensamblaje le asignamos el valor
correcto, usaremos la función `match()`.

En `genomas`, "Assembly.Accession" incluye un sufijo que indica el número de
versión del ensamblaje. Este sufijo no está presente en `genomas.ena$accession`.
Para hacer comparables ambas tablas, quitaremos el sufijo de la primera tabla.

```{r}
# Este es un uso avanzado de `sapply()` y `strsplit()`:
genomas$acc <- sapply(
   strsplit(genomas$Assembly.Accession, '.', fixed = TRUE),
   '[', 1
)

genomas$last_updated <- genomas.ena[match(genomas$acc,
                                          genomas.ena$accession),
                                    'last_updated']
```

:::{.callout-note icon=false}
## Desafíos
1. ¿Cómo comprobarías que al eliminar el sufijo de la versión, `genomas$acc` sigue
   siendo una *llave* de la tabla `genomas`?
2. Siguiendo el mismo esquema añade a `genomas` el "base_count" y compáralo con
   el "Assembly.Stats.ATGC.Count". Si observas alguna diferencia, intenta explicarla.
:::

## Apéndice
En los archivos GFF, la columna `attributes` es una lista de
parejas de valores "clave = valor", separadas por punto y coma (";"). Habiendo
creado antes un marco de datos para cada tipo de anotación (genes, CDS, etc.),
es de suponer que todas las líneas de un marco de datos tendrán el mismo conjunto
de parejas "clave = valor". Aquí se muestra una manera de extraer esta información
y convertirla en columnas adicionales de un marco de datos.

Veamos el primer valor de `attributes` en el marco de datos `gene`:

```{r}
gene[1, 'attributes']
```

La función `strsplit()` en R divide una cadena de caracteres en partes delimitadas
por algún carácter o expresión regular. En este caso, queremos dividir esa cadena por
los puntos y coma:

```{r}
strsplit(gene[1, 'attributes'], ';')
```

`strsplit()` ha dividido la cadena de caracteres original en una *lista* que
contiene un único vector de cinco cadenas de caracteres. El motivo de generar una
lista en lugar de un simple vector es que `strsplit()` puede actuar simultáneamente
sobre todas las cadenas de caracteres de un vector, y necesita repartir el resultado
en diferentes vectores:

```{r}
strsplit(gene[1:3, 'attributes'], ';')
```

Podemos guardar la lista de los vectores de los atributos de cada gen en un
nuevo objeto, para continuar operando sobre el después:

```{r}
atributos <- strsplit(gene[ , 'attributes'], ';')

# Veamos los 6 primeros elementos:
head(atributos)

# Y la longitud total de la lista:
length(atributos)
```

Una vez tenemos una lista de los atributos de cada gen, podemos usar funciones
de la familia `lapply()` para operar en paralelo sobre todos sus elementos. Examina
la ayuda de `lapply()` para familiarizarte con estas funciones. A continuación,
la usaremos para separar la clave del valor en todos los atributos de todos los
genes. Además asignaremos la clave como nombre del valor correspondiente
(en R, los elementos de un vector pueden tener nombre).

```{r}
atributos2 <- lapply(
   atributos,
   # Definimos una función para aplicarla a cada elemento de "atributos".
   function(x) {
      # "x" es un vector de atributos de un solo gen
      lista <- strsplit(x, '=')
      # "lista" es una lista de vectores de 2 componentes, clave y valor
      valores <- sapply(lista, '[', 2)
      names(valores) <- sapply(lista, '[', 1)
      return(valores)
   }
)
head(atributos2)
```

El orden de los atributos se ha mantenido idéntico al orden de sus correspondientes
genes. Por eso podemos ahora añadir las columnas de atributos que queramos al
marco de datos `gene`:

```{r}
gene$ID           <- sapply(atributos2, '[', 'ID')
gene$Name         <- sapply(atributos2, '[', 'Name')
gene$gene_biotype <- sapply(atributos2, '[', 'gene_biotype')
gene$locus_tag    <- sapply(atributos2, '[', 'locus_tag')

f <- names(gene) != 'attributes'
kable(gene[1:15, f]) %>% kable_styling()
```




